【裁判字號】    99,訴,1237
【裁判日期】    991130
【裁判案由】    分割共有物
【裁判全文】
臺灣高雄地方法院民事判決              99年度訴字第1237號
原      告  李耀慶
訴訟代理人  何建宏律師
複代理人    陳文卿律師
複代理人    李偉如律師
被      告  蘇琪明
            鄭輝煌
            鄭輝煜
            鄭輝榮
            鄭志鏗
            鄭立民
            鄭立亨
            鄭郭素華
            鄭豐裕
            鄭淑莉
            鄭淑燕
            鄭榮木
            鄭楊數
            鄭榮森
上列當事人間分割共有物事件，經本院於民國99年11月29日言詞
辯論終結，判決如下：
    主      文
兩造共有坐落高雄縣湖內鄉○○段第四九七地號土地准予分割。
分割方法為如附圖二所示之四九七部分（面積四五五四平方公尺
）分歸原告所有；四九七之A 零零一部分（面積四五五四平方公
尺）分歸被告蘇琪明所有；四九七之A 零零二部分（面積二五三
平方公尺）分歸被告鄭輝煜所有；四九七之A 零零三部分（面積
二五三平方公尺）分歸被告鄭輝榮所有；四九七之A 零零四部分
（面積七五九平方公尺）分歸被告鄭志鏗所有；四九七之A 零零
五部分（面積三七九平方公尺）分歸被告鄭立民所有；四九七之
A 零零六部分（面積三七九平方公尺）分歸被告鄭立亨所有；四
九七之A 零零七部分（面積一九０平方公尺）分歸被告鄭郭素華
所有；四九七之A 零零八部分（面積一九０平方公尺）分歸被告
鄭豐裕所有；四九七之A 零零九部分（面積一九０平方公尺）分
歸被告鄭淑燕所有；四九七之A 零零十部分（面積一九０平方公
尺）分歸被告鄭淑莉所有；四九七之A 零零十一部分（面積三七
九平方公尺）分歸被告鄭榮木所有；四九七之A 零零十二部分（
面積三七九平方公尺）分歸被告鄭榮森所有；四九七之A 零零十
三部分（面積七五九平方公尺）分歸被告鄭楊數所有；四九七之
A 零零十四部分（面積四八０七平方公尺）分歸被告鄭輝煌所有
。
訴訟費用由被告蘇琪明負擔四分之一；被告鄭輝煜、鄭輝榮、鄭
郭素華、鄭豐裕、鄭淑燕、鄭淑莉各負擔百分之一；被告鄭志鏗
、鄭楊數各負擔二十分之一；被告鄭立民、鄭立亨、鄭榮木、鄭
榮森各負擔五十分之一；被告鄭輝煌負擔五十分之十三，餘由原
告負擔。
    事實及理由
一、被告經合法通知，均未於言詞辯論期日到場，核無民事訴訟
    法第386 條各款所列情形，爰依原告之聲請，由其一造辯論
    而為判決。
二、原告主張：緣坐落高雄縣湖內鄉○○段第497 地號土地（地
    目田，面積18,215平方公尺，下稱系爭土地）原為兩造所共
    有，兩造應有部分如附表所示，而兩造就系爭土地依其使用
    目的並非不能分割，且兩造並無不分割之特約，惟兩造迄不
    能達成分割之協議，為此乃依法訴請裁判分割，並請求按如
    附圖所示之方法予以分割。
三、被告鄭楊數雖未到庭，惟具狀陳稱：伊同意原告所提之分割
    方案，爰請求為原物分割。
四、被告蘇琪明、鄭輝煌、鄭輝煜、鄭輝榮、鄭志鏗、鄭立民、
    鄭立亨、鄭郭素華、鄭豐裕、鄭淑莉、鄭淑燕、鄭榮木、鄭
    楊樹、鄭榮森均未於言詞辯論期日到場，亦未提出書狀作何
    聲明或陳述。
五、按各共有人，除法令另有規定外，得隨時請求分割共有物。
    但因物之使用目的不能分割或契約訂有不分割之期限者，不
    在此限；又共有物之分割，依共有人協議之方法行之，分割
    之方法不能協議者，法院得依任何共有人之聲請，以原物分
    配於各共有人，民法第823 條第1 項、第824 條第1 項第1
    款分別定有明文。本件原告主張系爭土地為兩造所共有，應
    有部分如附表所示，而兩造就系爭土地並未以契約約定不分
    割，且系爭土地又無因使用目的而無法分割之情形，此有土
    地登記謄本乙份附卷可稽（見98年度岡調字第100 號卷第10
    -15 頁），而蘇琪明、鄭輝煌、鄭輝煜、鄭輝榮、鄭志鏗、
    鄭立民、鄭立亨、鄭郭素華、鄭豐裕、鄭淑莉、鄭淑燕、鄭
    榮木、鄭楊樹、鄭榮森經合法通知既均不於言詞辯論期日到
    場爭執，除鄭楊樹外，復未提出書狀答辯以供本院斟酌，依
    本院調查結果，原告主張之事實，應堪信為真實。又系爭土
    地依土地登記謄本所載，其地目雖為田，惟原告、鄭輝煌、
    鄭輝煜、鄭輝榮、鄭志鏗、鄭立民、鄭立亨、鄭郭素華、鄭
    豐裕、鄭淑莉、鄭淑燕均係於89年1 月4 日農業發展條例修
    正施行前即為共有；鄭榮木、鄭楊樹、鄭榮森係於89年1 月
    4 日農業發展條例修正施行後所繼承者，蘇琪明分割後所有
    面積已達0.25公頃（容後述之），均無因法令限制不能分割
    之情形，其等就分割方案既未能達成協議，從而本件原告訴
    請裁判分割系爭共有土地，依法洵屬正當，自應予以准許。
    茲應審究者厥為分割方法，爰將本院之分割方案說明如下：
  (一)按「共有人因共有物分割之方法不能協議決定，而提起請求
    分割共有物之訴，應由法院依民法第824 條命為適當之分配
    ，不受任何共有人主張之拘束，即不得以原告所主張分割方
    法之不當，遽為駁回分割共有物之訴之判決。」，又「分割
    共有物之訴，係使共有關係變為單獨所有。故以原物分配於
    各共有人時，除應顧及均衡之原則外，並須就各共有人應行
    分得之範圍，例如面積多寡、交通、位置等等，予以確定，
    否則名為判決分割，實際仍難收判決分割之效果，自非法之
    所許。」，最高法院49年台上字第2569號、55年台上字第19
    82號分別著有判例可資參照。
  (二)查系爭土地呈東北及西南走向之長條狀，其北側均面臨道路
    可為通行，而其使用現況為：如附圖一土地複丈成果圖所示
    A 、C 、D 、E 部分均為魚塭，其中A 、C 部分係由原告使
    用中，D 、E 部分係由鄭輝煌使用中。B 部分為農舍由原告
    使用中等營，業經本院會同高雄縣路竹地政事務所人員到場
    勘驗屬實，並有勘驗筆錄、空照圖、照片及如附圖一所示之
    土地複丈成果圖在卷可稽（見本院卷第71-72 、118-120 、
    131-132 、137-141 頁），本院審酌如附圖一所示A 、C 、
    D 、E 部分均為魚塭，B 部分雖係農舍而由原告使用中，然
    原告陳明得拆除之而無保存之必要（見本院卷第119 頁），
    及為使兩造分割後所得之土地不致因分割後成為袋地而減損
    土地之經濟及利用價值，並考量各自應有部分之比例，認系
    爭土地之分割方法以如附圖二所示之方式較符分割後之個別
    利用價值，且亦較符土地利用之經濟原則，爰定其分割方法
    如主文第1項所示。
六、據上論結，本件原告之訴為有理由，依民事訴訟法第385 條
    第1 項前段、第80條之1 、第85條第1 項但書，判決如主文
    。
中    華    民    國    99    年    11    月    30    日
                    民事鳳山分庭法  官  何悅芳
以上正本係照原本作成。
如對本判決上訴，須於判決送達後20日內向本院提出上訴狀。如
委任律師提起上訴者，應一併繳納上訴審裁判費。
中    華    民    國    99    年    11    月    30    日
                                書記官  陳俐嫺
┌────────────────┐
│附表：                          │
├──┬────┬────────┤
│編號│ 共有人 │ 應有部分比例   │
├──┼────┼────────┤
│ 1  │ 李耀慶 │4695/18780      │
├──┼────┼────────┤
│ 2  │ 蘇琪明 │4695/18780      │
├──┼────┼────────┤
│ 3  │ 鄭輝煌 │89205/338040    │
├──┼────┼────────┤
│ 4  │ 鄭輝煜 │4695/338040     │
├──┼────┼────────┤
│ 5  │ 鄭輝榮 │4695/338040     │
├──┼────┼────────┤
│ 6  │ 鄭志鏗 │4695/112680     │
├──┼────┼────────┤
│ 7  │ 鄭立民 │4695/225360     │
├──┼────┼────────┤
│ 8  │ 鄭立亨 │4695/225360     │
├──┼────┼────────┤
│ 9  │鄭郭素華│ 313/30048      │
├──┼────┼────────┤
│ 10 │ 鄭豐裕 │ 313/30048      │
├──┼────┼────────┤
│ 11 │ 鄭淑燕 │ 313/30048      │
├──┼────┼────────┤
│ 12 │ 鄭淑莉 │ 313/30048      │
├──┼────┼────────┤
│ 13 │ 鄭榮木 │4695/225360     │
├──┼────┼────────┤
│ 14 │ 鄭榮森 │4695/225360     │
├──┼────┼────────┤
│ 15 │ 鄭楊數 │4695/112680     │
└──┴────┴────────┘

司法院資訊處製作；財團法人民間司法改革基金會備份。
